【裁判字號】    90,上訴,314
【裁判日期】    900808
【裁判案由】    違反藥事法
【裁判全文】
臺灣高等法院刑事判決                              九十年度上訴字第三一四號
    上  訴  人
    即  被  告  丙○○
右列上訴人因違反藥事法案件，不服臺灣桃園地方法院八十九年度訴字第五九一號中
華民國八十九年十一月二十七日第一審判決（起訴案號：臺灣桃園地方法院檢察署八
十九年度偵字第五○七七號）提起上訴，本院判決如左︰
    主  文
上訴駁回。
    事  實
一、緣安非他命類藥品為行政院衛生署於民國（下同）六十九年十二月八日以衛署藥
    字第三○一一二四號函公告禁止輸入之禁藥，乃丙○○竟基於輸入禁藥之犯意，
    於八十八年九月二日赴泰國後，即以不詳代價購入可供減肥用之含ＰＨＥＮＴＥ
    ＲＭＩＮＥ成分，為安非他命類藥品之藍白色膠囊藥丸十二袋（每一袋各為一千
    四百顆，十二袋合計一萬六千八百顆）後，連同其餘無從認定為禁藥之藥丸，夾
    藏於所攜之行李內，於八十八年九月五日，自泰國搭機入境桃園中正機場，旋於
    當日通關時，為財政部臺北關稅局（下稱臺北關稅局）稽查人員查獲，當場並扣
    得上開藥丸（已經臺北關稅局沒入）。
二、案經臺北關稅局移送臺灣桃園地方法院檢察署檢察官偵查起訴。
    理  由
一、訊據上訴人即被告丙○○對於右揭時、地攜帶如附表藥丸入境之事實坦承不諱，
    然矢口否認涉有輸入禁藥犯行，於原審辯稱略以上開藥品係自泰國某家不知名醫
    院看病時所開藥品，拿回來是要減肥用的，除了自行服用外，並受三、四位朋友
    之託帶給他們用，實不知是禁藥云云，於本院則改稱：此次出國是乙○○招待，
    伊是受其所託替她帶上開藥品回來，她說是減肥藥還出示泰國醫生證明給伊看，
    當時不知是禁藥云云。經查：
  (一)被告確於八十八年九月五日自泰國搭機返抵中正機場入境通關時，為臺北關稅局
    稽查人員扣得上開藥品毛重四千六百公克及其他無從認定為禁藥之不明藥品四種
    ，有臺北關稅局扣押貨物、運輸工具收據及搜索筆錄一紙（見偵查卷第三頁）附
    卷可稽，且經被告坦承不諱。
  (二)上開查獲之藍白色膠囊藥丸共有十二袋，每一袋上分別註明「50  months」（其
    中亦有註明為「50 mont」）、「1400  cap」，每一袋體積均相當，經拆視其中
    一袋，清算其數量為一千四百顆，故知「1400 cap」係指一千四百顆之意，十二
    袋合計應有一萬六千八百顆，此業經原審八十九年十一月十三日審理時當庭勘驗
    在案，有該日筆錄附卷足憑（見原審卷第七十五頁）。
  (三)又上開扣案之藍白色膠囊經臺北關稅局取其中六顆送請鑑驗結果，確呈ＰＨＥＮ
    ＴＥＲＭＩＮＥ陽性反應；而ＰＨＥＮＴＥＲＭＩＮＥ屬安非他命類藥品，業經
    行政院衛生署於六十九年十二月八日以衛署藥字第三○一一二四號公告禁止使用
    ，為藥事法第二十二條第一款所稱之禁藥，此有行政院衛生署八十八年十一月二
    十九日衛署字第八八○七二九二四號函暨所附該局檢驗成績書附卷可稽（見偵查
    卷第七頁至第十頁）。
  (四)被告雖於原審辯稱上開藥物係自行服用，且欲分予三、四位朋友一起用云云，惟
    被告亦稱上開藥物係每日早晚各服一粒云云，而上開查獲之藥物共一萬六千八百
    顆，若係被告自行服用，可服用八千四百天，約合二十三年之久；縱如被告所辯
    係與朋友三、四人均分，則以五人計，每人亦可服用近五年之久。被告所辯係自
    行服用或與朋友三、四人均分服用，核無可採。況經原審透過本院囑託外交部查
    詢泰國地區對於含有ＰＨＥＮＴＥＲＭＩＮＥ成分藥品相關法令規定一事，經我
    國駐泰國臺北經濟文化辦事處於八十九年九月八日以泰安八十九字第○八五一號
    函覆略以ＰＨＥＮＴＥＲＭＩＮＥ含有抑制及治療精神異常的功能，凡該類藥品
    在泰國地區均列為禁藥管制，依泰國衛生部食品藥物管理局規定，非經醫師處方
    ，不得販售、服用及持有，因治療需要且獲有執業醫師處方箋者，亦不得持有超
    過三十日之服用量，有該函附卷可稽（見原審卷第六十二頁）。參諸上開函覆內
    容，該藥物既係禁用，有醫師之處方箋亦不得超過三十日之服用量，然本件查獲
    之上開禁藥，係分裝成十二小袋，每袋有一千四百顆，且遠逾三十日之服用量已
    如前述，則被告所辯上開藥物係其以自己之名義看病所開藥物，欲自行服用或分
    與朋友三、四人服用云云，均不可採。
  (五)至被告於本院翻異原審所辯，另改稱：此次出國是乙○○招待，伊係受其所託替
    她帶上開藥品回來，她說是減肥藥還出示泰國醫生證明給伊看云云，並提出存證
    信函影本一紙、及聲請傳訊證人丁○○、林進城、乙○○、張景源律師以實其說
    。惟查，被告於原審係供述上開藥品是供自己及三、四個朋友服用，至本院方翻
    異其於原審之供述，是其上開於本院所辯已有疑義，且證人丁○○於本院調查時
    係證稱：「我是搭機前在出飯店前，乙○○拿一個行李箱交給丙○○，也有交給
    我及其他人，：：她說裡面是衣服，我沒打開來看，丙○○該也是沒打開來，我
    沒看到他打開。」、「（乙○○有無丙○○說過裡面是藥物？）沒有，丙○○也
    沒問他」、「（乙○○有開車來接？）他是叫九人座行李車來，我就被載走，李
    （玉芬）拖我帶的行李就被他拿去，我們在桃園附近某處停車，她把交給我們的
    行李都帶走，她有翻行李，我們有發現藥物，她說這是醫生開的減肥藥，還給我
    們看醫生證明單，因是泰文寫的，我看不懂，沒留下來，她又拿回去了。」、「
    （被告出事後，有叫你陪他去找乙○○否？）有，因被告說他害乙○○的行李被
    扣，過意不去，他要自付旅費，要還給他九千元，我們是去乙○○家樓下，我在
    樓下等，是被告自己上去，：：」等各語（見本院九十年三月五日訊問筆錄），
    綜觀上開證言可知證人丁○○係證稱乙○○於交付上開行李時並未說明該行李內
    裝藥品，被告丙○○亦未詢問乙○○，雖其證稱乙○○有出示醫生證明給他們看
    ，但時間係於回臺灣出關後，而非於泰國交付行李之當時，且出事後其雖有陪同
    被告將旅費交付給乙○○，然係因被告說他害乙○○的行李被扣，過意不去，方
    交付上開旅費，核均再再與被告具狀所述及於本院調查時陳稱：於乙○○交託該
    行李時，其即當場查詢是否屬違禁物，乙○○即答稱係當地醫院受診之藥品，並
    當場出示當地醫院所出示之證明書（見被告九十年二月六日之刑事上訴理由狀）
    、「他確實拿泰國醫生證明給我看，是泰國旅社：：」（見本院九十年三月二十
    六日訊問筆錄）；「後來八十八年九月五日回來在海關被抓，我感覺好像有問題
    ，隔天就趕快拿九千元請丁○○陪我去臺北市○○○路「浪漫一生」咖啡廳樓下
    還他」（見本院九十年二月十九日訊問筆錄）等情不相符合，是證人丁○○之上
    開證言亦不足證被告所言為真。抑且，證人乙○○亦否認該藥品係其交付給被告
    及出示醫生證明（見本院九十年三月二十六日訊問筆錄），雖就被告及證人丁○○之旅費究係由何人支付一節，證人乙○○係證述：「：：旅費是我哥哥替他二
    人出的，我哥哥叫甲○○：：」，與證人甲○○：「：：被告與他女友旅費是我
    妹乙○○拿給我。」（見本院九十年六月十八日訊問筆錄）所述互有齟齬，然查
    ，被告亦自承其與乙○○係朋友關係，但很少聯絡（見本院九十年二月十九日訊
    問筆錄），則何以會接受一位不常聯絡朋友之招待出國旅遊？是乙○○招待被告
    出國旅遊縱有如被告所稱託其攜帶行李入關，被告就所受託帶之藥品有不法情事
    （按：本件經檢出為含ＰＨＥＮＴＥＲＭＩＮＥ成分之禁藥）即難諉為不知，亦
    無法以此卸責。另證人林進城即被告之叔叔於本院調查時證稱：「（被告去泰國
    玩時你知否？）我不知道，是他在一審判決時才知。」、「（是否知道被告帶含
    有ＰＨＥＮＴＥＲＭＩＮＥ？）我不知道，事後我有去找乙○○理論，乙○○要
    替被告請律師，是張景源律師，我也有去張律師，跟律師談，發現乙○○並沒把
    事實真相告訴律師，我認為這樣不行，我才與律師解除，律師費用乙○○也沒付
    ，我們沒請他，所以也不付。」等語，雖依其上開所稱有與乙○○理論，乙○○
    要替被告找律師，然其亦證述嗣後乙○○並未支付律師費用，自難認係乙○○替
    被告委任律師；縱認乙○○有意為被告委任律師辯護，此乃被告經原審判決後所
    發生之事，並不足以證明乙○○當初確有與被告共同或單獨輸入本件禁藥犯行，
    亦不足以對被告為有利之認定。另被告於本院聲請傳訊證人張景源律師以證明係
    受乙○○之委任為被告辯護，本院認無必要，附此敘明。
  (六)又國內媒體早對減肥藥之含有安非他命及類安非他命之禁藥成分多所報導，被告
    自難諉為不知；再徵之被告將前開禁藥置於托運行李之中，未加口頭或書面申報
    ，即行通關，是其猶謂不知係屬禁藥，至難憑採。從而被告辯稱不知情云云，顯
    係卸責之詞，不足為採。而依前列各點所述，本件事證明確，被告之犯行，洵堪
    認定。
二、按經中央衛生主管機關明令公告禁止製造、調劑、輸入、輸出販賣或陳列之毒害
    藥品，為禁藥，藥事法第二十二條第一款訂有明文；又含有ＰＨＥＮＴＥＲＭＩ
    ＮＥ成分之藥品，為安非他命類藥品，業經行政院衛生署公告為藥事法第二十二
    條第一款所規定之禁藥，則如前述。被告丙○○私行攜帶上開含ＰＨＥＮＴＥＲ
    ＭＩＮＥ成分之藥品入境，依上說明，自屬輸入禁藥。故核其所為，係犯藥事法
    第八十二條第一項之輸入禁藥罪。
三、原審因以適用藥事法第八十二條第一項之規定，審酌被告非法輸入禁藥達一萬六
    千八百顆、數量甚鉅，如其順利輸入臺灣地區，所可能造成之損害非小，又其查
    獲後雖不能坦承犯行但犯罪後態度尚稱良好等及其他一切情狀，量處有期徒刑八
    月，並敘明上開毛重四千六百公克含ＰＨＥＮＴＥＲＭＩＮＥ之禁藥，業據臺北
    關稅局以行政處分沒入，有該局八九丙字第八六○號處分書一紙附卷可稽（見原
    審卷第四十七頁），參酌司法院院字第二八三二號解釋之意旨，爰不宣告沒收。
    本院經核原審認事用法，並無不合，量刑亦稱允當。被告上訴意旨，辯稱伊係受
    乙○○所託攜帶上開藥品回來，不知為禁藥云云，否認犯罪，指摘原判決不當，
    為無理由，應予駁回。
四、再查被告另涉妨害自由一案，經臺灣基隆地方法院於八十八年九月二十七日判處
    有期徒刑六月，被告上訴後，臺灣高等法院以八十九年度上訴字第一○五七號維
    持原判，被告再行上訴，最高法院乃於八十九年十一月十九日以八十九年度台上
    字第六七九二號判決駁回上訴確定，有臺灣高等法院檢察署刑案紀錄簡覆表暨臺
    灣高等法院八十九年度上訴字第一○五七號判決各一份附卷可稽（附於本院卷及
    原審卷第七十九頁、第八十頁），惟被告本次犯行尚未構成累犯。應予敘明。
五、末查被告同時攜帶入境之「白色圓形糖衣錠」一千七百公克、「藍色圓形錠」一
    千一百公克、「紫紅色圓形錠」二千九百公克等藥品，上開藥品數量甚鉅，合計
    有數萬顆，顯非供自用，起訴書認數量非鉅為其不另為不起訴處分之理由，固非
    可採，惟上開藥品經臺北關稅局送行政院衛生署檢驗結果，認分別含有
    ＢＩＳＡＣＯＤＹＬ、ＤＩＡＺＥＰＡＭ成分，而該等藥品成份均經行政院衛生
    署核發藥品許可證有案，如上開藥品與該署依藥事法第三十九條規定核發輸發藥
    品許可證不同（含品名、成分含量、國外製造廠等），而不能適用藥事法施行細
    則第六條之規定時，仍應認屬禁藥，固無待言。原審為確定同案查獲之上開三種
    藥物與行政院衛生署核發藥品許可證之藥物是否相同，該署於八十九年十月二十
    三日以衛署字第○八九○○二二七六六號函覆稱略以上開藥品無完整包裝，無法
    鑑定該等藥品是否與該署依法核發之藥品許可證者相同等語（見原審卷第六十五
    頁），是本件即無證據足認被告所輸入之上開藥品與行政院衛生署核發藥品許可
    證之藥物不同，尚不得以推定之方式認被告輸入上開藥品係犯輸入禁藥罪行。行
    政院衛生署於八十九年十月二十三日前揭函第三點覆稱：「除非其能舉證案內藥
    品與本署原核准之藥品相同者，依藥事法施行細則第六條規定，始得不屬禁藥，
    其餘未經核准擅自輸入或製造者，應認屬藥事法第二十二條第二款之禁藥或同法
    第二十條第一款之偽藥」，固非無見，然查被告在被判罪確定之前，應被推定為
    無罪及被告並無自證無罪之義務，均為刑事訴訟之基本原則，被告否認犯罪所持
    之辯解，縱無可取，仍不得因此資以為反證其犯罪之論據，最高法院八十七年度
    台上字第三四七一號判決可資參照。行政院衛生署上開見解認被告負舉證之責，
    顯與被告無自證無罪義務之原理相背，尚難謂為的論，附此敘明。
據上論斷，應依刑事訴訟法第三百六十八條，判決如主文。
本案經檢察官李金定到庭執行職務。
中     華     民     國      九十      年      八      月      八       日
                              臺灣高等法院刑事第二十二庭
                                  審判長法  官  許  正  順
                                        法  官  邱  同  印
                                        法  官  胡  方  新
右正本證明與原本無異。
如不服本判決應於收受送達後十日內向本院提出上訴書狀，其未敘述上訴之理由者並
得於提起上訴後十日內向本院補提理由書（均須按他造當事人之人數附繕本）。
                                        書記官  秦  慧  榮
中    華    民    國     九十年      八        月        九        日
附表
┌───┬─────┬───────┬─────────────┬───┐
│編號  │物品名稱  │ 數 量（毛重）│ 檢 驗 結 果              │備註  │
├───┼─────┼───────┼─────────────┼───┤
│一、  │藍白膠囊  │四六○○公克  │檢出PHENTERMINE成分       │禁藥  │
│      │          │              │                          │      │
├───┼─────┼───────┼─────────────┼───┤
│二、  │藍色錠    │一一○○公克  │檢出DIAZEPAM成分          │不能證│
│      │          │              │                          │明屬禁│
│      │          │              │                          │藥或偽│
│      │          │              │                          │藥，詳│
│      │          │              │                          │如理由│
│      │          │              │                          │五、之│
│      │          │              │  │說明  │
├───┼─────┼───────┼─────────────┼───┤
│三、  │藍色糖衣錠│五五○○公克  │未檢出含CAFFEINE, DIETHYLP│同右  │
│      │          │              │ROPION, FENFLURAMINE, METH│      │
│      │          │              │AMPHETAMINE,PHENYLPROPANOL│      │
│      │          │              │AMINE,PHENTERMINE成分     │      │
├───┼─────┼───────┼─────────────┼───┤
│四、  │紫色錠    │二九○○公克  │檢出DIAZEPAM成分          │同右  │
├───┼─────┼───────┼─────────────┼───┤
│五、  │白色糖衣錠│一七○○公克  │檢出BISACODYL成分         │同右  │
└───┴─────┴───────┴─────────────┴───┘
藥事法第八十二條
製造或輸入偽藥或禁藥者，處七年以下有期徒刑，得併科新臺幣十五萬元以下罰金。
犯前項之罪，因而致人於死者，處無期徒刑或七年以上有期徒刑，致重傷者，處三年
以上十年以下有期徒刑。
第一項之未遂犯罰之。


司法院資訊處製作；財團法人民間司法改革基金會備份。
